【裁判字號】    94,上,959
【裁判日期】    951212
【裁判案由】    調整地租
【裁判全文】
臺灣高等法院民事判決                   94年度上字第959號
上  訴  人  壬○○○
訴訟代理人  陳鎮宏律師
複  代理人  張澤平律師
上  訴  人  丙○○
            己○○○
                        樓
            辰○○
            甲○○
            癸○○
                        樓
            寅○○
                        樓
            子○○
            庚○○
                        樓
            丑○○
                        樓
            午○○（即陳振裕之承受訴訟人）
                        樓
            丁○○○
            乙○○○
                        4號
            辛○○○
                        樓
            卯○○
上列14人共同
訴訟代理人  巳○○    住台北縣三重市○○○路78巷1弄3號1
                        樓
被  上訴人  戊○○    住台北縣中和市○○路12巷52之1號
訴訟代理人  李建民律師
複  代理人  龔維智律師
上列當事人間請求調整地租事件，上訴人對於中華民國94年9月
29日臺灣板橋地方法院87年度訴字第1489號第一審判決提起上訴
，本院於95年11月28日言詞辯論終結，判決如下：
    主  文
上訴駁回。
第二審訴訟費用，由上訴人壬○○○負擔十分之六，餘由其餘上
訴人平均負擔。
    事  實
甲、上訴人方面：
壹、聲明：
一、原判決不利於上訴人部分廢棄。
二、上開廢棄部分，被上訴人在第一審之訴及假執行之聲請均駁
    回。
貳、陳述：除與原判決記載相同者外，補稱略以：
一、原判決將地租自87年9月1日起調整為按每年申報地價年息百
    分之6計算，實屬過高，應予調整為按年息百分之4計算。
二、上訴人丙○○、己○○○、辰○○、甲○○、癸○○、寅○
    ○、子○○、庚○○、丑○○、午○○、丁○○○、乙○○
    ○、辛○○○、卯○○等14人不再主張抵銷之抗辯（見本院
    卷第145頁背面）。
乙、被上訴人方面：
壹、聲明：上訴駁回。
貳、陳述：除與原判決記載相同者外，補稱略以：
    另案被上訴人後手柯國淵與上訴人間調整地租事件（原法院
    94年度訴字第1177號、本院95年上易字第317號）確定判決
    亦認定本件地上權租金應按申報地價年息6%計算。
    理  由
一、被上訴人主張：坐落臺北縣三重市○○○段849地號，面積
    423.14平方公尺土地（重測前為三重埔段菜寮小段第50-9
    地號，面積435平方公尺）及同段850地號，面積114.31平方
    公尺土地（重測前為三重埔段菜寮小段50-23地號，面積115
    平方公尺，係於民國57年8月15日由前述50-9地號分筆而來
    ，以下合稱系爭土地），係被上訴人於55年9月27向法院拍
    賣取得，並於75年4月21日辦理所有權登記，嗣於94年5月4
    日經法院強制執行由訴外人柯國淵拍定，並於同年5月10辦
    理移轉登記。系爭土地前於43年8月19日設定地上權登記予
    訴外人台灣新中央橡膠工業股份有限公司（下稱新中央橡膠
    公司），未定存續期間，地租每年新臺幣（下同）2000元。
    嗣上訴人壬○○○於52年5月3日受讓上開地上權登記，並於
    85 年5月8日讓與部分地上權予其餘上訴人及原審共同被告
    劉仁龍、吳松吉（由吳旻哲承受訴訟）、李莊德、何慶德暨
    何玉梅之被繼承人李莊印等人，並於85年5月24日辦理讓與
    登記，各受讓人之地上權權利範圍詳如附表(一)、(二)「地上權
    權利範圍」欄所示。系爭土地面積合計550平方公尺，於43
    年間設定地上權登記時，地租每年為2千元，惟政府公告地
    價迄今已越34年，物價之調高可能千倍，系爭不定期地上權
    之地租自應調高。爰依司法院22年第986號解釋，請求調整
    系爭地上權之地租，並請求上訴人給付地租，並聲明（I）
    如附表(一)所示地上權人就系爭849地號土地，如附表(一)「地
    上權權利範圍」欄之地租，自87年9月1日起調整為每年按申
    報地價年息6﹪計算。上列地上權人應給付被上訴人自89.
    10.08-94.5.10，如附表(一)「地租」欄所示之地租。（II）
    如附表(二)所示之地上權人就系爭850地號土地，如附表(二)地
    上權權利範圍之地租，自87年9月1日起調整為每年按申報地
    價年息6﹪計算。上列地上權人應給付被上訴人自89.10.08-
    94.5.10，如附表(二)地租欄所示之地租。（被上訴人逾上開
    部分之請求，業經原審判決敗訴確定）
    上訴人對其等就系爭土地有如附表(一)、(二)「地上權權利範圍
    」欄所示之地上權乙節不爭執，惟辯以被上訴人請求按申報
    地價年息6%調整地租過高，應按年息4 %計算（參見本院卷
    第145頁背面）。
    （原審就上述部分，為上訴人敗訴之判決，上訴人提起上訴
    ）。
二、查系爭849地號（重測前為三重埔段菜寮小段第50-9 地號）
    、850地號（重測前為三重埔段菜寮小段50-23地號）土地，
    面積依序為423.14平方公尺、114.31平方公尺，係被上訴人
    於55年9月27向法院拍賣取得，並於75年4月21日辦理所有權
    登記，嗣於94年5月4日經法院強制執行由柯國淵拍定，並於
    94年5月10辦理移轉登記。系爭土地前於43年8月19日設定地
    上權登記予新中央橡膠公司，未定存續期間，地租每年2000
    元。嗣上訴人壬○○○於52年5月3日受讓上開地上權登記，
    並於85年5月8日讓與部分地上權予上訴人等，各受讓人之地
    上權權利範圍詳如附表(一)、(二)所示等情，有被上訴人提出之
    土地登記簿謄本可稽，且為兩造所不爭執，堪認為真正。
    另訴外人柯國淵對上訴人等間請求調整系爭地上權地租事件
    ，經原法院95年1月17日94年度訴字第1177號判決、本院95
    年8月22日95年度上易字第317號判決、本院95 年8月22日95
    年度上易字第317號裁定，判決確定系爭地上權地租自94年6
    月1日起調整為按系爭土地申報地價年息百分之6計算之情，
    亦有被上訴人提出上開判決、裁定可稽，併予敘明。
三、被上訴人主張系爭地上權於43年間設定時，地租每年為2000
    元，惟政府公告地價迄今已越34年，物價之調高可能千倍，
    系爭不定期地上權之地租自應調高。爰依司法院第986號解
    釋，請求系爭地上權地租自87年9月1日起調整為按系爭土地
    申報地價年息6%計算；並請求上訴人給付89.10.8-94.5.
    10期間，按申報地價年息6%計算之地租（如附表(一)、(二)地租
    欄所示）。上訴人則謂按系爭土地申報地價年息6%計算過高
    。經查：
(一)、按租賃物為不動產者，因其價值之昇降，當事人得聲請法院
    增減其租金。但其租賃定有期限者，不在此限。民法第442
    條定有明文。又地上權之地租與租賃契約之租金，固屬不同
    ，然就其「因使用土地而支付金錢為對價」之點言之，則二
    者實相類似，故關於民法第442條之規定，於地上權地租之
    增加，亦應類推適用，司法院22年院字第986號解釋可資參
    照。
    查系地上權於43年8月19日設定時，地租每年為2000元。系
    爭土地55年9月之公告地價為每平方公尺182元，87年7月之
    公告地價為每平方公尺1萬8000元，其公告地價已調高近百
    倍，55年再往前溯至43年又有12年，地價之調高當在百倍以
    上等情，有被上訴人提出之土地登記簿謄本可稽。是被上訴
    人主張系爭土地價值變動，請求自87年9月1日起調整系爭不
    定期地上權之地租，於法尚無不合，應予准許。
(二)、茲審酌應調整之數額：
１、按城市地方房屋之租金以不超過土地及其建築物申報總價額
    年息百分之10為限，土地法第97條第1項定有明文。此項規
    定依同法第105條規定，於租用基地建築房屋準用之。故租
    用基地建築房屋之地租，亦以不超過土地申報總價額年息百
    分之10為限。又所謂土地申報總價額，依土地法施行法第25
    條規定，土地價額依法定地價，所謂法定地價，依土地法第
    148條規定，係土地所有權人依該法規定所申報之地價。
２、查系爭土地坐落台北縣三重市○○○路78巷1弄內，該弄僅
    可通行機車及行人，汽車無法進入，土地上坐落78巷1弄1號
    至9號9棟四層樓公寓，屋齡約40年，均供住宅使用，不具商
    業機能，附近環境鄰近台北橋、捷運台北橋站、光興國小及
    中央北路市場，步行約5至8分鐘可達，生活機能尚佳等情，
    業經原審法院勘驗現場，製有勘驗筆錄可稽，並有被上訴人
    提出附近照片16張附卷可參。本院審酌系爭土地繁榮情形及
    上訴人等使用系爭土地之經濟價值等情狀，認被上訴人請求
    調整系爭土地之地租按土地申報總價額年息6%計算，尚屬適
    當，爰准許之。
(三)、被上訴人請求上訴人給付89.10.8-94.5.10期間，按申報地
    價年息6%計算之地租（即如附表(一)、(二)地租欄所示）：
１、查系爭849、850地號，面積分別為423.14平方公尺、114.
    31平方公尺，89年7月申報地價均為每平方公尺1萬4400元，
    有被上訴人提出之土地登記簿謄本及地價查詢資料可稽（見
    原審卷(二)第179-193頁）。依此計算，系爭土地年申報地價
    總額分別為：849地號為609萬3216元，850地號為164萬6064
    元。按年息6%計算，年租金分別為：849地號36萬5593元，
    850 地號9萬8764元。
２、茲按上訴人就附表(一)、(二)所示地上權權利範圍，計算上訴人
    自89年10月8日至94年5月10日止應給付地上權之地租金額分
    別詳如附表(一)、(二)地租欄所示，計算式詳如附表(一)之1及附
    表(二)之1。是被上訴人此部分請求，亦屬有理由，應予准許
    。
四、綜上所述，被上訴人主張為可採。從而，被上訴人請求（I
    ）如附表(一)所示地上權人就系爭849地號土地，如附表(一)地
    上權權利範圍之地租，自87年9月1日起調整為每年按申報地
    價年息6﹪計算。上列地上權人應給付被上訴人自89.10.
    08-94 .5.10，如附表(一)地租欄所示之地租。（II）如附表
    (二)所示之地上權人就系爭850地號土地，如附表(二)地上權權
    利範圍之地租，自87年9月1日起調整為每年按申報地價年息
    6﹪計算。上列地上權人應給付被上訴人自89.10.08-94.5.
    10，如附表(二)地租欄所示之地租部分，為有理由，應予准許
    。是則原審就上開部分為被上訴人勝訴之判決，於法並無不
    合。上訴意旨指摘原判決上開部分不當，求予廢棄改判，為
    無理由，應予駁回。
五、本件事證已明，兩造其餘攻擊防禦方法，經核與本判決之結
    果不生影響，爰不一一論述。
六、據上論結，本件上訴為無理由，依民事訴訟法第449條第1項
    、第78條、第85條第1項，判決如主文。
中    華    民    國    95    年    12    月    12    日
                    民事第八庭
                        審判長法  官  吳景源
                              法  官  鄭威莉
                              法  官  滕允潔
正本係照原本作成。
如不服本判決，應於收受送達後20日內向本院提出上訴書狀，其
未表明上訴理由者，應於提出上訴後20日內向本院補提理由書狀
（均須按他造當事人之人數附繕本）上訴時應提出委任律師或具
有律師資格之人之委任狀；委任有律師資格者，另應附具律師資
格證書及釋明委任人與受任人有民事訴訟法第466條之1第1項但
書或第2項（詳附註）所定關係之釋明文書影本。
中    華    民    國    95    年    12    月    13    日
                              書記官  黃麗玲
附註：
民事訴訟法第466條之1（第1項、第2項）：
對於第二審判決上訴，上訴人應委任律師為訴訟代理人。但上訴
人或其他法定代理人具有律師資格者，不在此限。
上訴人之配偶、三親等內之血親、二親等內之姻親，或上訴人為
法人、中央或地方機關時，其所屬專任人員具有律師資格並經法
院認為適當者，亦得為第三審訴訟代理人。


司法院資訊處製作；財團法人民間司法改革基金會備份。
